【裁判字號】    89,訴更,12
【裁判日期】    900503
【裁判案由】    清償借款
【裁判全文】
臺灣高雄地方法院民事裁定  八十九年訴更字第一二號
    原      告  乙○○
    被      告  丁○○
    被      告  己○○
    被      告  甲○○○
    被      告  戊○○
    被      告  丙○○○
右當事人間清償借款事件，本院裁定如左：
    主      文
本件移送臺灣台北地方法院。
    理      由
一、按訴訟之全部或一部，法院認為無管轄權者，依原告聲請或依職權以裁定移送於
    其管轄法院，民事訴訟法第二十八條第一項定有明文。
二、本件原告係基於消費借貸與繼承之法律關係，請求被告連帶給付原告借款新台幣
    （下同）六十萬元並加計遲延利息，並主張因被告之被繼承人楊金虎於本院提存
    所有土地提存金二百餘萬元一筆可受取，是本件被告於高雄有可扣押之財產，且
    原告曾於民國七十六年二月十六日及七十六年三月十日，先後簽發受款人為楊金
    虎，付款人為台灣省合作金庫新興支庫，票號為第432218、第432251號，面額均
    為支票二紙面額共計六十萬元之支票二紙，上開支票均由楊金虎背書轉讓給訴外
    人李慧娥，且楊金虎對上開支票上背書印章之真正並不爭執，足證原告對楊金虎
    至少有六十萬元之借款債權，且上開支票之付款地為高雄，是原告對被告之借款
    債權清償地為高雄，依民事訴訟法第三條第一項、第十二條之規定，本院有管轄
    權等語，惟被告己○○、甲○○○則辯稱其住所均在台北，另三名被告之住所則
    分別在美國、加拿大，原告之住所亦在屏東，本件訴訟標的則為借款請求權，兩
    造亦非針對該筆土地提存金為訴訟，是本件訴訟與高雄毫無關連，實不應強令被
    告長途跋涉至高雄應訴，請求將本件訴訟移轉至台灣台北地方法院，以符合以原
    就被之訴訟法原則等語。
三、經查：被告住所地分別在台北市○○○路○段、台北市○○○路○段、美國、加
    拿大，均不在本院轄區內，原告主張本院對本件訴訟有管轄權，無非係以民事訴
    訟法第三條第一項、第十二條為據，茲分論如下：
（一）民事訴訟法第三條第一項部分：
    本件原告主張被告戊○○、楊黃麗燕、丁○○三人於我國無住所，惟其被繼承人
    楊金虎於本院提存所有土地補償金一筆可資扣押，是本院對本件訴訟有管轄權云
    云，固據其提出本院七十八年存字第三九二八號提存書一份為證，惟經本院依職
    權調閱本院七十八年存字第三九二八號、七十九年繼字第七九四號卷宗審查結果
    ，系爭補償金之提存日期為七十八年八月二十二日，此有提存書、國庫存款收款
    書各一份附於該卷可證，而依民法第三百三十條、提存法施行細則第七條、提存
    法第十條第二項、同法第十五條之規定，債權人關於提存物之權利，應於提存後
    十年內行使之，逾期其提存物歸屬國庫，十年之期間係自提存之翌日起算，又，
    此期間之性質係屬除斥期間，八十八年四月二十一日修正前民法第三百三十條雖
    係規定「債權人關於提存物之權利，自提存後十年間不行使而消滅，其提存物屬
    於國庫」，就此十年之期間究屬除斥期間或消滅時效，規定不明，致生疑義，惟
    司法院大法官會議業已以釋字第三三五號解釋對此節加以闡述，認為縱令債權人
    未收受提存通知書，亦僅得於期間屆滿前補行送達或公告程序，對債權人應於提
    存後十年內領取提存物一節不生影響，是以該條所定十年期間係屬除斥期間，已
    臻明確，此次修法為杜爭議，更將本條文字修正為「債權人關於提存物之權利，
    應於提存後十年內行使之，逾期其提存物歸屬國庫」，並於修正理由明白揭示「
    本條所定十年之期間，因有「不行使而消滅」字句，究為時效期間，或除斥期間
    ，學者間見解不一。惟就發生提存物歸屬於國庫之效果而觀，似以除斥期間較為
    正確。爰修正為『債權人關於提存物之權利，應於提存後十年內行使之，逾期其
    提存物屬於國庫。』」，台灣高等法院暨所屬法院八十九年度法律座談會討論結
    果亦同此見解。本件土地補償金既係於七十八年八月二十二日即已提存，迄今早
    已逾十年之除斥期間，是該筆提存款依法業已於八十八年八月二十二日歸屬國庫
    ，則原告於八十八年八月三十日提起本件訴訟時，本件被告對該筆提存款之權利
    已因逾除斥期間而消滅。雖該筆提存款曾經以八十八年高敬民強八十八執全字第
    三一一二號執行命令予以扣押，惟扣押之效力僅能禁止債務人收取此筆債權或為
    其他處分，以及禁止第三人向債務人清償，不能阻止該債權因逾除斥期間而消滅
    ，被告對該筆提存款債權既已消滅，提存款已歸屬國庫，則本院已非被告可扣押
    財產之所在地，從而，原告主張依民事訴訟法第三條第一項，本院對本件訴訟有
    管轄權云云，自無可採。
    況且，系爭提存款因土地設有抵押權、假扣押，需憑高雄市政府地政處同意函始
    准領取，業經本院七十八年存字第三九二八號提存書記載甚明，是以原告縱獲勝
    訴判決，能否順利對此筆提存款為執行，非無疑義，本件被告己○○、甲○○○
    在我國均有住所設於台北市，本件之訴訟標的亦與系爭提存款毫無相涉，原告捨
    被告住所而向本院起訴，不僅造成被告應訴不便，且對原告權利之行使並無實質
    助益，併此敘明。
（二）民事訴訟法第十二條部分：
    原告主張本院依民事訴訟法第十二條對本件訴訟有管轄權，無非係以原告曾於民
    國七十六年二月十六日及七十六年三月十日，先後簽發受款人為楊金虎，付款人
    為台灣省合作金庫新興支庫，票號為第432218、第432251號，面額均為支票二紙
    面額共計六十萬元之支票二紙，上開支票均由楊金虎背書轉讓給訴外人李慧娥，
    且票據之付款地均在高雄地區之銀行，可證本件債務履行地在高雄云云，並提出
    判決書二份為證，然查：縱原告主張原告曾簽發上開票據，由楊金虎背書後交予
    訴外人李慧娥等節屬實，上開票據亦係原告簽發交付予楊金虎，作為原告履行其
    交付消費借貸款義務之用，至楊金虎背書後再背書轉讓予訴外人李慧娥，則係楊
    金虎使用其所借得款項之方式，是以縱上開票據之付款地為高雄，亦僅得認為係
    原告交付消費借貸款債務之履行地在高雄，至楊金虎所負之返還消費借貸款義務
    之履行地，則與此無涉。查本件之訴訟標的係原告對被告之借款返還請求權，而
    非楊金虎對原告之借款交付請求權，原告亦非本於票據關係起訴，則民事訴訟法
    第十二條所稱之債務履行地，於本件自應係指被告等返還消費借貸款債務之履行
    地，上開票據既非楊金虎用以清償其借款之工具，自不得遽以上開票據之付款地
    作為被告所負返還借款債務之清償地。本件返還借款之債務，既無從認為係法律
    另有規定或契約另有訂定，或另有習慣，或得依債之性質或其他情形決定其清償
    地，亦非以給付特定物為標的，則依民法第三百十四條之規定，自應以債權人之
    住所地為清償地，而本件原告之住所在屏東市○○路七五０之一號，亦非屬本院
    轄區，從而，原告主張本院依民事訴訟法第十二條對本件訴訟有管轄權云云，亦
    無可採。
四、本院對本件訴訟無管轄權，已如前述。而本件己○○、甲○○○之住所分別在台
    北市○○○路○段四六巷十三號五樓之一、台北市○○○路○段二五號十一樓之
    七，被告戊○○、楊黃麗燕、丁○○三人於我國雖無住所，然本件原告係主張伊
    對被告之被繼承人楊金虎有借款債權，被告本於繼承之法律關係，應繼承此筆債
    務，原告得請求被告返還等語，是以本件被告依民事訴訟法第五十三條第一款為
    共同訴訟人，則依民事訴訟法第二十條之規定，本件自應由台灣台北地方法院管
    轄，原告向無管轄權之本院起訴，顯係違誤，應依職權本件移送於該管轄法院。
五、依民事訴訟法第二十八條第一項，裁定如主文。
中      華      民      國    九十      年      五      月      三      日
                              臺灣高雄地方法院民事第六庭
~B法      官  陳怡雯
右為正本係照原本作成。
如對本裁定抗告須於裁定送達後十日內向本院提出抗告狀。
中      華      民      國    九十      年      五      月      三      日
~B法院書記官  鄭淑華


司法院資訊處製作；財團法人民間司法改革基金會備份。
